【裁判字號】    97,訴,1
【裁判日期】    980421
【裁判案由】    返還土地
【裁判全文】
臺灣屏東地方法院民事判決                 97年度訴字第1號
原      告  乙○○
訴訟代理人  林維毅律師
被      告  丙○○
            丁○○
共      同
訴訟代理人  蔡錫欽律師
複 代 理人  許龍升律師
上列當事人間請求返還土地事件，本院於民國98年4 月7 日言詞
辯論終結，判決如下：
    主     文
原告之訴駁回。
訴訟費用由原告負擔。
    事實及理由
一、原告起訴請求判決：(一)被告丙○○應將坐落屏東縣車城鄉○
    ○○段211 之5 、211 之6 、212 之1 、212 之2 、215 地
    號土地（以下簡稱系爭5 筆土地），移轉登記返還於原告。
    (二)被告丁○○應將系爭5 筆土地移轉登記返還於原告。(三)如
    第一項被告丙○○已履行，被告丁○○於該範圍內免給付義
    務。於訴狀送達後，原告為訴之變更，最終改為請求判決：
    被告丙○○應將系爭5 筆土地所有權移轉登記予被告丁○○
    ，再由被告丁○○移轉登記予原告。原告所為訴之變更，業
    經被告同意，依民事訴訟法第255 條第1 項第1 款之規定，
    其所為訴之變更，於法自無不合，合先敘明。
二、原告主張：被告丁○○於民國93年5 月24日與伊簽訂不動產
    買賣契約書，向伊購買系爭5 筆土地，總價新台幣（下同）
    1,999 萬元，嗣於93年間，在辦理移轉登記前，系爭5 筆土
    地因政府徵收減少面積294 坪，伊與被告丁○○另於94年9
    月26日簽訂補充合約書，約定價金減少273 萬元即減為1,72
    6 萬元，並約定土地銀行之抵押債權800 萬元由被告丁○○
    自行向該銀行清償。被告丁○○於93年5 月24日支付200 萬
    元（其中32萬元為定金），於94年3 月30日、同年9 月30日
    各支付200 萬元，於95年7 月31日、同年11月30日各支付20
    萬元及80萬元，合計700 萬元，扣除前述應向土地銀行清償
    之800 萬元，尚應支付伊尾款226 萬元。詎伊於95年5 月25
    日以潮州郵局第128 號、於95年7 月6 日以潮州郵局第160
    號及於96年10月30日以高雄地方法院郵局第3362號存證信函
    ，先後定期催告被告丁○○支付所欠價金，被告丁○○仍欠
    尾款226 萬元未為支付，爰以本件起訴狀繕本之送達，對被
    告丁○○為解除買賣契約之意思表示。又伊已依被告丁○○
    之指定，於95年6 月12日將系爭5 筆土地之所有權移轉登記
    予其子即被告丙○○，茲伊與被告丁○○間之買賣契約既經
    解除，依民法第259 條第1 款之規定，被告丁○○負有返還
    之義務，應將系爭5 筆土地之所有權移轉登記予伊，且系爭
    5 筆土地登記於丙○○名下，乃基於被告丁○○、丙○○間
    之借名登記契約，伊亦得代位被告丁○○對被告丙○○終止
    借名登記關係，並代位請求被告丙○○將系爭5 筆土地之所
    有權移轉登記予被告丁○○，俾被告丁○○履行前述對伊所
    負之返還義務等情，並聲明：被告丙○○應將系爭5 筆土地
    所有權移轉登記予被告丁○○，再由被告丁○○移轉登記予
    原告
三、被告則以：被告丁○○於93年5 月24日與原告簽訂不動產買
    賣契約書，向原告購買系爭5 筆土地，依契約第10條之約定
    ，原告應於93年5 月27日以前辦理抵押權塗銷登記，惟原告
    並未依約履行，迨94年9 月26日雙方簽訂補充合約書，乃約
    定土地銀行現有抵押債權以800 萬元為準，由被告丁○○代
    為清償。嗣經被告丁○○於95年6 月20日以新興郵局第4259
    號存證信函，通知原告檢具抵押借款餘額證明，以利結算尾
    款，並於95年6 月26日以高雄41支郵局第389 號存證信函，
    再定7 日之期限催告原告取證結算尾款，惟原告始終未提出
    證明以供結算尾款，其後經被告丁○○向土地銀行查詢結果
    ，方知截至95年7 月10日為止，其抵押債權含本金、利息及
    違約金高達1,631 萬4,441 元，遠超過雙方約定之800 萬元
    ，且系爭土地又設定有1,200 萬元之最高限額抵押權以擔保
    上開債權，被告丁○○如將尾款226 萬元支付原告，勢將蒙
    受400 萬元之損失，依民法第264 條第1 項前段及第368 條
    第1 項前段之規定，被告丁○○自得拒絕支付尾款226 萬元
    ，從而原告以被告丁○○經定期催告而未支付上開尾款為由
    ，解除雙方所訂買賣契約，於法即有不合。其次，本件訴訟
    繫屬中，被告丁○○已向受讓上開抵押債權之華盈國際產業
    有限公司清償完畢，並塗銷抵押權登記，復於97年8 月14日
    將系爭5 筆土地轉售予訴外人戊○○，並於同年月21日辦畢
    所有權移轉登記，系爭5 筆土地已不再登記於被告丙○○名
    下，原告請求被告丙○○、丁○○辦理系爭5 筆土地之所有
    權移轉登記，應屬給付不能。且縱使原告之請求為有理由，
    被告丁○○亦得行使同時履行抗辯權，請求原告返還買賣價
    金1,726 萬元等語，資為抗辯，並聲明：原告之訴駁回。
四、經查：被告丁○○於93年5 月24日與原告簽訂不動產買賣契
    約書，向原告購買系爭5 筆土地，總價1,999 萬元，嗣因徵
    收，系爭5 筆土地原有之面積減少294 坪，雙方另於94年9
    月26日簽訂補充合約書，約定價金減少273 萬元即減為1,72
    6 萬元，並約定除93年5 月24日及94年3 月30日已付之400
    萬元外，於94年9 月30日付2 期款200 萬元，尾款則為326
    萬元（未約定給付日期），復因系爭5 筆土地上設定有1,20
    0 萬元之最高限額抵押權擔保土地銀行對原告之800 萬元借
    款債權（受讓自屏東縣潮州鎮農會），而約定「銀行貸款現
    有金額依土地銀（行）潮州分（行）實際承諾可清償金額為
    準，如清償金額超過雙方協議新台幣捌佰萬元，超過部份由
    賣方尾款扣抵補足合計出售總額」。嗣後被告丁○○於94年
    9 月30日支付200 萬元，並於95年7 月31日、同年11月30日
    各支付20萬元及80萬元，合計支付原告之金額共700 萬元，
    原告亦已依被告丁○○之指定，於95年6 月12日辦畢所有權
    移轉登記，將系爭5 筆土地移轉登記為被告丙○○所有，惟
    尾款部分有226 萬元迄未據被告丁○○支付原告各事實，有
    不動產買賣契約書、補充合約書及土地登記謄本附卷可稽，
    並為兩造所不爭執。
五、本件主要之爭點為：原告解除其與被告丁○○間之買賣契約
    是否合法？茲論述如下：
(一)、原告於85年5 月6 日邀同訴外人王助春為連帶保證人，向屏
    東縣潮州鎮農會借款800 萬元，約定借款期間自85年5 月6
    日起至87年5 月6 日止，利息按屏東縣潮州鎮農會基本放款
    利率週年百分之8.05加週年百分之2.5 計算（並隨基本放款
    利率調整而調整），逾期付息或到期未履行債務時，視為全
    部到期，除按原放款利率付息外，自逾期之日起，6 個月以
    內部分按上開利率百分之10，超過6 個月部分按上開利率百
    分之20計付違約金，並以原告所有系爭5 筆土地為屏東縣潮
    州鎮農會設定最高限額1,200 萬元之抵押權以為擔保。嗣後
    原告未依約履行債務，經本院依督促程序對原告發支付命令
    ，其內容為：「債務人應於本命令送達後二十日之不變期間
    ，向債權人給付新台幣捌佰萬元及自民國八十五年八月七日
    起至清償日止，按年息百分之十‧五五計算之利息，並自八
    十五年九月七日起至清償日止，其逾期在六個月以內者，按
    上開利率百分之十，暨逾期超過六個月者，按上開利率百分
    之二十計算之違約金，並賠償程序費用新台幣壹佰肆拾元。
    」且經屏東縣潮州鎮農會聲請本院以86年度執字第4973號強
    制執行，及土地銀行受讓屏東縣潮州鎮農會信用部後，聲請
    本院以92年度執字第9930號強制執行，均全未受償，迄94年
    6 月29日，原告尚欠土地銀行本金800 萬元、利息3,404,27
    4 元及違約金476,044 元，合計1,188 萬318 元。嗣後華盈
    國際產業有限公司受讓該債權，算至97年5 月31日，其本金
    、利息及違約金債權額更累計高達1,939 萬812 元之事實，
    有擔保放款借據、本院92年度執字第9930號債權憑證、屏東
    縣恆春地政事務所網路申領＜異動索引＞、土地銀行潮榮分
    行97年5 月27日潮榮存字第0970000153號函（附債權計算表
    ）及華盈國際產業有限公司97年6 月11日之陳報狀在卷可稽
    。
(二)、原告與被告丁○○於94年9 月26日簽訂之補充合約書(二)付款
    明細(7)載明：「銀行貸款現有金額依土地銀（行）潮州分（
    行）實際承諾可清償金額為準，如清償金額超過雙方協議新
    台幣捌佰萬元，超過部份由賣方尾款扣抵補足合計出售總額
    」等語，依其文義，如土地銀行潮州（榮）分行承諾減少後
    之債權額高於800 萬元，則多出之部分即可自尾款326 萬元
    扣抵。又證人甲○○證稱：「當時原告向被告丁○○表示請
    他配合他不要驚動土地銀行，他可以去將1,200 萬元的債權
    講到剩下500 萬元，因為被告丁○○付款的時間長，他希望
    補貼他一年的利息，補貼利息的部分與原告要去清償的部分
    沒有關係，當時約定債務要由原告去清償。‧‧‧‧訂約的
    時候非常匆促，是在寺廟裡面，當時我沒有辦法調閱謄本，
    也不知道抵押債務到底有多少，所以尾款的付款方式沒有寫
    ，後來在94年9 月26日才又寫補充合約書。‧‧‧‧原告一
    再的改變向銀行積欠的貸款金額，原告對於積欠銀行的金額
    一改再改，有時候說500 萬元，有時候又說800 萬元，所以
    我們才會在補充合約書記載。因為原告向被告表示希望被告
    能夠配合原告的說詞，希望銀行就抵押債務能夠以800 萬元
    來清償，該800 萬元由被告拿出來，兩造再一起去銀行清償
    ，所以才會寫第七條的內容」等語，可見原告並未據實將系
    爭5 筆土地之抵押債權額告知被告丁○○，否則被告丁○○
    又豈會於97年7 月31日及同年11月30日再支付原告共100 萬
    元？且土地銀行如承諾減少清償金額，原告將係最大之受惠
    者，被告丁○○至多亦僅以配合原告「不要驚動土地銀行」
    為已足，則原告未能取得土地銀行之承諾以減少清償金額，
    被告自得依上開補充合約書之約定，就超過800 萬元部分從
    尾款扣抵，且實際上當時原告積欠土地銀行之債務既已較80
    0 萬元多出將近400 萬元，而超過尾款326 萬元，原告自無
    再支付尾款予原告之義務。
(三)、如上所述，土地銀行對原告之債權累計將近1,200 萬元，而
    被告向原告買受之系爭5 筆土地上又設定有最高限額1,200
    萬元之抵押權以擔保該債權，原告復與被告丁○○約定就超
    過800 萬元部分，得從尾款326 萬元扣抵，顯然被告丁○○
    已無再支付任何尾款予原告之義務，則原告以被告丁○○尚
    欠尾款226 萬元未付為由，定期催告被告丁○○給付，並因
    被告丁○○未為給付，而據以解除其與被告丁○○就系爭5
    筆土地所訂之買賣契約，於法自有不合。
六、綜上所述，原告解除其與被告丁○○間之買賣契約，於法不
    合，被告丁○○並無因此而負回復原狀之義務，則原告代位
    終止被告丁○○、丙○○間之借名登記關係，並代位請求被
    告丙○○將系爭5 筆土地所有權移轉登記予被告丁○○，再
    由被告丁○○移轉登記予原告，為無理由，應予駁回。本件
    既依上述理由為被告勝訴之判決，被告其餘攻擊防禦方法，
    於判決結果已不生影響，爰不一一論述，併此敘明。
七、據上論結，本件原告之訴為無理由，依民事訴訟法第78條，
    判決如主文。
中    華    民    國    98    年    4     月    21    日
                    民事第一庭    法  官  春生
正本係照原本作成。
如不服本判決，應於收受送達後20日內向本院提出上訴書狀，其
未表明上訴理由者，應於提出上訴後20日內向本院補提理由書狀
（均須按他造當事人之人數附繕本）。
中    華    民    國    98    年    4     月    23    日
                                  書記官  蘇雅慧


司法院資訊處製作；財團法人民間司法改革基金會備份。
